【裁判字號】    99,審訴緝,19
【裁判日期】    990823
【裁判案由】    毒品危害防制條例
【裁判全文】
            臺灣士林地方法院刑事判決
公  訴  人  臺灣士林地方法院檢察署檢察官
被      告  乙○○
上列被告因違反毒品危害防制條例案件，經檢察官提起公訴（98
年度毒偵字第1882號），被告於本院準備程序中就被訴事實為有
罪陳述，經本院合議庭裁定由受命法官獨任行簡式程序審理，並
判決如下：
    主  文
乙○○施用第一級毒品，累犯，處有期徒刑拾月，扣案之第一級
毒品海洛因（驗餘淨重零點肆貳公克）及第二級毒品甲基安非
他命（驗餘淨重壹點玖捌公克）均沒收銷燬，扣案盛裝前開
海洛因、甲基安非他命所用之包裝袋合計個均沒收。
    事  實
一、乙○○前於民國88、89年間，因2 次施用毒品案件，先後經
    臺灣板橋地方法院以88年度毒聲字第4999號、89年度毒聲字
    第4466號裁定送觀察、勒戒後，均認無繼續施用毒品之傾向
    ，分別於88年11月18日、89年8 月5 日執行完畢釋放出所，
    並由臺灣板橋地方法院檢察署檢察官以88年度毒偵緝字第29
    2 號、89年度毒偵緝字第888 號為不起訴處分確定。復於前
    揭觀察、勒戒執行完畢後5 年內之89年間，因施用毒品案件
    ，除經臺灣板橋地方法院以89年度毒聲字第5820號裁定送強
    制戒治，並經臺灣板橋地方法院檢察署檢察官以89年度毒偵
    字第5589號提起公訴，其中強制戒治部分，於90年6 月29日
    停止戒治執行完畢釋放出所（釋放後接續執行他案徒刑），
    至刑事追訴部分，則經臺灣板橋地方法院以89年度易字第45
    13號判決處有期徒刑5 月確定，嗣經與另案偽造文書案件所
    處有期徒刑6 月確定合併定應執行有期徒刑10月確定，於91
    年4 月28日縮刑期滿執行完畢。又因連續施用第一級毒品案
    件，經臺灣板橋地方法院以93年度訴字第773 號判決處有期
    徒刑10月，並經臺灣高等法院以93年度上訴字第2028號判決
    上訴駁回確定，嗣經與另案搶奪案件所處有期徒刑10月確定
    合併定應執行有期徒刑1 年7 月確定，於95年6 月30日縮短
    刑期假釋出監，惟於假釋期間再因施用第一級毒品案件，除
    經撤銷假釋，應執行殘刑有期徒刑1 月又12日，並經臺灣板
    橋地方法院以95年度訴字第3130號判決處有期徒刑7 月確定
    ，嗣與他案搶奪案件合併減刑並定應執行有期徒刑1 年4 月
    又15日確定，復與上開殘刑有期徒刑1 月又12日接續執行，
    於97年2 月29日縮刑期滿執行完畢（構成累犯）。又因施用
    第一級毒品案件，經臺灣板橋地方法院以98年度訴字第2107
    號判決處有期徒刑8 月確定。詎其猶不知悛悔，於前案觀察
    、勒戒及強制戒治執行完畢釋放後5 年內再犯施用毒品罪，
    經法院判處罪刑確定後，復基於施用第一級毒品海洛因及第
    二級毒品甲基安非他命之犯意，於98年10月19日凌晨1 時許
    ，在臺北縣三重市○○路附近之神農氏網咖內，以將海洛因
    及甲基安非他命混合置入玻璃球吸食器內燒烤，吸食所產生
    煙霧之方式，同時施用海洛因及甲基安非他命1 次。嗣於98
    年10月19日凌晨2 時45分許，乙○○騎乘車號UGH─795號輕
    型機車行經臺北市大同區○○○路與民權西路交岔路口時，
    因形跡可疑為警攔檢盤查，當場為警查獲其所有之海洛因1
    包（驗餘淨重0.432 公克）及甲基安非他命2 包（驗餘淨重
    1.9338公克）等物，經警採其尿液送驗，因鑑驗結果呈嗎啡
    及甲基安非他命陽性反應，而偵悉上情。
二、案經臺北市政府警察局大同分局報告臺灣士林地方法院檢察
    署檢察官偵查起訴。
    理  由
一、前揭犯罪事實，業據被告乙○○於警詢時、偵查中、本院準
    備程序及審理時迭承不諱（參見第1882號偵查卷第11頁、第
    48頁，本院99年8 月9 日準備程序及審判筆錄、99年8 月16
    日審判筆錄），又被告為警查獲時，經警採集其尿液送檢驗
    結果，呈嗎啡及甲基安非他命陽性反應，有臺北市政府警察
    局偵辦毒品案件尿液檢體委驗單影本（編號：038032號）及
    台灣尖端先進生技醫藥股份有限公司98年10月28日編號AC95
    285 號濫用藥物檢驗報告各1 份在卷可稽（附於同上第1882
    號偵查卷第53頁至第55頁），並有照片影本5 張及查獲之海
    洛因1 包、甲基安非他命2 包等物扣案可佐（附於同上第18
    82號偵查卷第29頁至第30頁），而扣案之海洛因及甲基安非
    他命，經送鑑驗後，證實分別含有海洛因及甲基安非他命成
    分，有交通部民用航空局航空醫務中心98年10月30日航藥鑑
    字第0985485 號、第0000000 號毒品鑑定書各1 份在卷可按
    （附於同上第1882號偵查卷第72頁至第73頁），足徵被告自
    白與事實相符。本件事證明確，被告犯行均堪認定，應依法
    論科。
二、按毒品危害防制條例於92年7 月9 日修正公布，自93年1 月
    9 日施行，其中第20條、第23條將施用毒品之刑事處遇程序
    區分為「初犯」、「5 年內再犯」、「5 年後再犯」。依其
    立法理由之說明：「初犯」，經觀察、勒戒或強制戒治，應
    為不起訴處分或不付審理之裁定；經觀察、勒戒或強制戒治
    執行完畢釋放後，「5 年內再犯」者，因其再犯率甚高，原
    實施之觀察、勒戒及強制戒治既已無法收其實效，爰依法追
    訴或裁定交付審理。至於經觀察、勒戒或強制戒治執行完畢
    釋放，「5 年後再犯」者，前所實施之觀察、勒戒或強制戒
    治已足以遮斷其施用毒品之毒癮，為期自新及協助其斷除毒
    癮，仍用「初犯」規定，先經觀察、勒戒或強制戒治之程序
    。從而，依修正後之規定，祇於「初犯」及「5 年後再犯」
    2 種情形，有其追訴條件之限制，即須於初犯經觀察、勒戒
    或強制戒治釋放後，5 年內均無施用毒品之行為，始能認其
    前所實施之觀察、勒戒或強制戒治已足遮斷毒癮，而得於5
    年後再犯時，再予適用初犯之規定，重行觀察、勒戒等程序
    。倘5 年內已經再犯，經依法再為保安處分或追訴處罰，縱
    其第3 次（或第3 次以上）施用毒品之時間，在初犯之保安
    處分執行完畢釋放5 年以後，即與「5 年後再犯」之情形有
    別，且因已於「5 年內再犯」，顯見其再犯率甚高，原實施
    觀察、勒戒或強制戒治，已無法收其實效，自無再經觀察、
    勒戒及強制戒治之必要，應由檢察官逕行起訴，始符新法修
    正之本旨（最高法院97年第5 次刑事庭會議決議、97年度台
    非字第540 號判決參照）。查本案被告前因施用毒品案件，
    經法院裁定送觀察、勒戒及強制戒治，於執行完畢後5 年內
    再犯施用毒品罪，業經追訴及判處罪刑確定等情，有臺灣高
    等法院被告前案紀錄表在卷可稽，是本案被告所為施用毒品
    之犯行，距離前開觀察、勒戒及強制戒治執行完畢釋放雖已
    逾5 年，惟被告於上開觀察、勒戒及強制戒治執行完畢後5
    年內，既已再犯施用毒品罪，並經追訴、處罰，揆諸前揭說
    明，其本次犯行即與毒品危害防制條例第20條第3 項所稱之
    「5 年後再犯」有別，是公訴人依法追訴，於法並無不合，
    本院自應依法論科。
三、按海洛因、甲基安非他命分別為毒品危害防制條例第2 條第
    2 項第1 款、第2 款所稱之第一級毒品及第二級毒品。核被
    告乙○○所為，係犯毒品危害防制條例第10條第1 項之施用
    第一級毒品罪、同條例第10條第2 項之施用第二級毒品罪，
    其持有第一級毒品海洛因、第二級毒品甲基安非他命進而施
    用，持有毒品之行為為施用毒品之當然手段，均不另論以持
    有毒品罪（最高法院74年度台上字第3404號判例意旨參照）
    。被告係以一行為同時施用第一級毒品及第二級毒品，為想
    像競合犯，應依刑法第55條之規定，從一重之施用第一級毒
    品罪處斷。又被告有如事實欄所載前案科刑及執行之情形，
    有臺灣高等法院被告前案紀錄表在卷可考，其於有期徒刑執
    行完畢後5 年內，故意再犯本案有期徒刑以上之罪，為累犯
    ，應依刑法第47條第1 項之規定加重其刑。又按對於未發覺
    之罪自首而受裁判者，得減輕其刑，刑法第62條前段定有明
    文。而所謂「發覺」，固非以有偵查犯罪權之機關或人員確
    知其人犯罪無誤為必要，而於對其發生嫌疑時，即得謂為已
    發覺；但此項對犯人之嫌疑，仍須有確切之根據得為合理之
    可疑者，始足當之（最高法院72年度台上字第641 號判例意
    旨參照）。查本案被告於上開時地因形跡可疑為警攔檢盤查
    ，經警詢問被告後得知其有多項毒品前科，且察覺被告面對
    員警詢問時出現神情緊張及全身發抖之客觀情狀，因而本於
    辦案經驗合理懷疑被告涉犯施用毒品犯行，遂告知被告若有
    毒品違禁物應予交出，嗣被告始配合將其所有之毒品自其褲
    子口袋內取出交予員警扣案等情，業據證人即本案查獲員警
    甲○○於本院審理時到庭證述明確（參見本院99年8 月16日
    審判筆錄），顯見員警於被告交付毒品前已有確切根據合理
    懷疑被告涉有施用毒品嫌疑，參諸上開說明，本案被告自行
    交付毒品予員警扣案之行為即與自首要件不符，被告辯稱其
    符合自首要件云云，尚有誤會，附此敘明。再按，毒品危害
    防制條例認施用毒品者具「病患性犯人」之特質，除降低施
    用毒品罪之法定刑外，並採以觀察、勒戒方式戒除其身癮及
    以強制戒治方式戒除其心癮之措施，足認僅對於施用毒品之
    犯人科以重刑，並不能使其戒除毒癮。另參諸世界各國之醫
    療經驗及醫學界之共識，咸認施用毒品成癮者，其心癮甚難
    戒除，絕難戒絕斷癮，致其再犯率均偏高（以新加坡為例，
    其執行強制戒治後再犯比例高達百分之72至75）。因此施用
    毒品者無法戒絕毒癮，一再施用，本為施用毒品者之特性，
    再犯施用毒品罪，量刑不宜過重，且新修正刑法已採一罪一
    罰，對於施用毒品者，每次施用毒品之犯行，均分別處罰，
    已足制裁被告各次施用毒品之犯行。是以，本院依據上揭說
    明並審酌刑法第57條所列各項情狀及被告曾因施用毒品而經
    法院裁定送觀察、勒戒、強制戒治及判處罪刑確定，仍無法
    戒除毒癮，復又觸犯本件施用毒品犯行，可認被告具有「病
    患性犯人」之特質，且本件被告僅施用毒品1 次，其施用毒
    品係傷害自身健康，所生危害非鉅，兼衡本件被告犯後已坦
    承犯行之態度，及其智識程度、家庭狀況等一切情狀，認公
    訴人就被告上開施用毒品犯行具體求處有期徒刑1 年，容有
    過重，爰量處如主文所示之刑。
四、扣案之海洛因（驗餘淨重0.432 公克）及甲基安非他命（驗
    餘淨重1.9338公克），分別係查獲之第一級、第二級毒品，
    不問是否屬於犯人所有，均應依毒品危害防制條例第18條第
    1 項前段之規定，諭知沒收銷燬，而扣案盛裝前開海洛因、
    甲基安非他命所用之包裝袋合計3 個，有防止毒品裸露、散
    逸及便利毒品攜帶之功能，堪認係供本案犯行所用之物，復
    據被告供明為其所有之物，均應依刑法第38條第1 項第2 款
    之規定宣告沒收。又鑑驗時採樣之海洛因0.002 公克、甲基
    安非他命0.0002公克，已因鑑驗用罄而滅失，自無從諭知沒
    收銷燬，附此指明。
據上論斷，應依刑事訴訟法第273 條之1 第1 項、第299 條第1
項前段，毒品危害防制條例第10條第1 項、第2 項、第18條第1
項前段，刑法第11條、第55條、第47條第1 項、第38條第1 項第
2 款，判決如主文。
本案經檢察官王巧玲到庭執行職務。
中    華    民    國    99    年    8     月    23    日
                  臺灣士林地方法院刑事第一庭
                          法  官  洪英花
以上正本證明與原本無異。
如不服本判決應於收受判決後10日內向本院提出上訴書狀，並應
敘述具體理由。其未敘述上訴理由者，應於上訴期間屆滿後20日
內向本院補提理由書（均須按他造當事人之人數附繕本）。
                          書記官  趙彩彤
中    華    民    國    99    年    8     月    23    日
附錄論罪科刑法條：
毒品危害防制條例第10條
施用第一級毒品者，處6月以上5年以下有期徒刑。
施用第二級毒品者，處3年以下有期徒刑。

司法院資訊處製作；財團法人民間司法改革基金會備份。
